臺灣高等法院刑事判決　　　　　　　　93年度上訴字第3638號
上　訴　人　臺灣板橋地方法院檢察署檢察官
被　　　告　甲○○
上列上訴人因被告詐欺案件，不服臺灣板橋地方法院93年度易字
第643 號，中華民國93年11月16日第一審判決（起訴案號：臺灣
板橋地方法院檢察署93年度偵字第1759號），提起上訴，本院判
決如下：
    主    文
原判決撤銷。
甲○○意圖為自己不法之所有，以詐術使人將本人之物交付，未
遂，處有期徒刑伍月，如易科罰金，以佰元折算壹日。
    事    實
一、甲○○於民國90年7 月1 日自任會首召集合會，邀集乙○○
    （以乙○○、黃錫銘名義各參加1 會）、丙○○（參加1 會
    ）、許恆瑞（參加2 會）等人加入會員，會員連同會首共計
    15會，約定每會新臺幣（下同）10000 元，採內標制，會期
    自90年7 月1 日起至91年9 月1 日止、每月1 日在臺北縣土
    城市○○路209 號9 樓開標。詎甲○○在召得上開合會後，
    因財務困難，竟意圖為自己不法所有，於91年4 月1 日，在
    上址開標地點，利用活會會員乙○○、丙○○、許恆瑞等人
    未實際到場投標且彼此間不熟識之機會，在未為開標之情況
    下，逕以電話聯絡之方式，分別向乙○○佯稱係丙○○以21
    00元得標，另向丙○○佯稱係許恆瑞以4000元得標，致乙○○、丙○○陷於錯誤，而欲遵期交付會款予甲○○。嗣因丙○○、乙○○在繳交會款前，幾經聯絡互為查詢該次得標情
    形，始知受騙，丙○○、乙○○及許恆瑞因而未交付當期會
    款予甲○○，惟甲○○在知悉無法得逞後，亦旋即宣布倒會
    。
二、案經臺北縣政府警察局土城分局報告臺灣板橋地方法院檢察
    署檢察官偵查起訴。
    理    由
一、被告甲○○經傳喚未到庭陳述，惟原審訊據被告甲○○固不
    諱在前揭時地自任會首召集合會，且於91年4月1日並未開標
    等情，惟矢口否認有何詐欺未遂犯行，辯稱：伊於91年4月
    1日並未打電話給乙○○、丙○○等人，亦未跟渠等說過該
    期係何人得標，該合會於91年3月1日還有正常進行，但於同
    年3月底，因丙○○打電話給伊，稱其不願繼續跟會要求停
    會，伊答應後就開本票給丙○○，故同年4月1日之投開標才
    停止，但伊因恐懼，並未通知其他活會會員，而乙○○、許
    恆瑞得知伊開本票給丙○○後，亦要求比照辦理，他們都同
    意將合會關係轉為借貸關係，因從90年7月1日起至91年3月
    1日止，共有9會死會，故1會就簽發給他們90000元之本票，
    這已有算利息在裡面云云。然查：
  (一)右揭事實，業據告訴人即證人乙○○、丙○○、許恆瑞在原
    審審理時證述綦詳，乙○○證稱：被告召集之前開合會，伊
    參加2會都是活會，於91年4月1日開標後當晚，被告打電話
    告知伊該次係丙○○以2100元得標，翌日，伊經理黃錫銘告
    訴伊丙○○打電話給他，問他是否認識許恆瑞，並問伊被告
    有無告知係何人得標，伊就說是丙○○得標，但黃錫銘說丙○○告訴他是許恆瑞得標，因此我們才未交付該次會款等語
    ，丙○○證稱：被告召集之前開合會，伊參加1會為活會，
    91 年4月1日伊有先打電話給被告說要去投標，但在尚未過
    去開標址前，被告打電話給伊說他兒子車禍要去處理，叫伊
    寄標就好，並稱其他人也都是用寄標之方式，伊因已投標多
    次均未得標，在電話中就跟他說伊要標3800元，當晚被告就
    打電話給伊說是許恆瑞以4000元得標，後來因黃錫銘跟伊提
    過許恆瑞是透過乙○○入會的，而乙○○說該次是伊得標，
    而伊告知被告說是許恆瑞得標，才知道得標的人不同等語，
    許恆瑞證稱：被告召集之前開合會，伊參加2會都是活會，
    91年4月1日開標後，乙○○跟伊說是某人得標，後來又告訴
    伊別人說是伊得標，所以才未繳交4月份之會款等語，渠3人
    之證詞互核相符，並經具結擔保渠等證言之真實性，且與證
    人黃錫銘在偵查中之證述無不合，此外，並有合會會單1紙
    在卷可稽，自堪信為真實。
  (二)又被告雖以前開情詞置辯，然被告既供稱所召集之前開合會
    迄至91年3月止均正常進行，何以僅因參加1會之活會會員丙○○於91年3月底要求停會，即在未通知其他活會會員之情
    況下，於91年4月1日逕行停會，而罔顧其餘5會活會會員之
    利益，況被告尚可向死會會員收取應給付之各期會款，以交
    付活會會員，然竟均置之不理，誠有悖於常理。再衡諸常情
    ，會首在所召集之合會開標後，一般均會在當日即刻通知所
    有會員當次得標金額，各該會員若未接獲到會首之通知，焉
    有不加以詢問者，是被告供稱並未通知活會會員乙○○等人
    停會，亦未通知渠等91年4月1日之得標情形云云，實難遽予
    採信。從而，被告前開所辯，要非可採。
  (三)再被告另辯以：乙○○、丙○○、許恆瑞皆同意將合會關係
    改為借貸關係云云，惟經原審訊之證人乙○○、丙○○、許
    恆瑞則均否認上情；再參以依民法第709條之9第1、2項之規
    定：「因會首破產、逃匿或有其他事由致合會不能繼續進行
    時，會首及已得標會員應給付之各期會款，應於每屆標會期
    日平均交付於未得標之會員。但另有約定者，依其約定。會
    首就已得標會員依前項規定應給付之各期會款，負連帶責任
    。」，則被告既身為會首，依會首與會員間之關係，在合會
    自91年4月1日起不能繼續進行時，活會會員乙○○、丙○○
    、許恆瑞本得向會首請求交付會首及已得標會員應給付之各
    期會款，亦即每期9會死會共計90000元之會款，並按期支付
    至會期屆至止，故依渠等參加之會數，活會會員乙○○、丙○○、許恆瑞本得向被告請求連帶給付分別為180000元、
    90000元、180000元之會款，而被告既係依該合會有9會死會
    ，而分別交付參加2會之活會會員乙○○、許恆瑞各為面額
    180000元之本票，交付參加1會之活會會員丙○○面額90000
    元之本票，經核實與應給付予渠等之會款相符，被告所謂之
    借貸關係對活會會員乙○○、丙○○、許恆瑞而言實毫無實
    益，又被告始終未能說明其與乙○○、丙○○、許恆瑞間借
    貸關係之起迄日及利息計算方式，所謂渠等之關係已由合會
    關係改為借貸關係，焉能採信。況被告與乙○○、丙○○、
    許恆瑞間之債務究係合會關係抑或借貸關係，均係屬事後雙
    方處理債務之民事糾葛問題，不論雙方債務之法律關係為何
    ，均無礙於本案犯罪之成立。
  (四)綜上所述，被告前開所辯，顯係事後避就之詞，不足採信，
    本件事證明確，其犯行洵堪認定，應予依法論科。
二、查被告自任會首召集合會，在前揭時地向會員乙○○、丙○○分別佯稱係丙○○、許恆瑞得標，向渠等詐取會款，惟因
    渠等互為聯絡因而查覺而未得逞，核其所為，係犯刑法第
    339條第3項、第1項之詐欺取財未遂罪。又被告向上開活會
    會員詐取會款未遂之犯行，係一行為侵害數法益而犯數詐欺
    未遂罪名，為想像競合犯，應依刑法第55條之規定從一重處
    斷，至公訴人認係構成連續犯，容有誤會。再被告已著手犯
    罪行為之實行而不遂，為未遂犯，應依刑法第26條前段之規
    定，減輕其刑。
三、原審據以論罪科刑固非無見，惟本件合會會員許恆瑞之所以
    未繳會款，係因乙○○告知始未繳交4月份之會款，已據證
    人許恆瑞證述如上，堪認被告並未對許恆瑞施用詐術，原判
    決於事實欄認被告分別向乙○○、許恆瑞佯稱丙○○得標，
    已不符事實，其理由又敘述被告僅向乙○○、丙○○佯稱丙○○、許恆瑞得標，致事實與理由矛盾，檢察官循告訴人請
    求上訴意旨以被告以詐欺為常業，原判決量刑過輕並指摘原
    判決不當，雖無理由，但原判決既有可議，仍應由本院將原
    判決撤銷。爰審酌被告於犯罪後否認犯行，飾詞圖卸，犯後
    態度難認良好，且案發後迄今已時隔2年餘，僅分別清償乙○○、丙○○、許恆瑞13000元、10000元、49000元之款項
    ，並斟酌其犯罪動機、目的、手段、所生危害、智識程度等
    一切情狀，量處如主文第2項所示之刑，並諭知易科罰金之
    折算標準，以示懲儆。
四、被告經合法傳喚，無正當理由不到庭，爰不待其陳述逕行判
    決。
據上論斷，應依刑事訴訴法第369條第1項前段、第364條、第372
條、第299條第1項前段，刑法第339條第3項、第1項、第55條、
第26條前段、第41條第1項前段，罰金罰鍰提高標準條例第1條前
段、第2條，判決如主文。
本案經檢察官吳慎志到庭執行職務。
中　　華　　民　　國　　94　　年　　2 　　月　　2 　　日
                  刑事第六庭審判長法  官  許國宏
                                  法  官  林銓正
                                  法  官  洪光燦
以上正本證明與原本無異。
不得上訴。
                                  書記官  陳玉嬋
中    華    民    國    94    年    2     月    3     日
附錄：本案論罪科刑法條全文
中華民國刑法第339條
 (普通詐欺罪)
意圖為自己或第 3 人不法之所有，以詐術使人將本人或第 3 人
之物交付者，處五年以下有期徒刑、拘役或科或併科1000元以下
罰金。
以前項方法得財產上不法之利益或使第 3 人得之者，亦同。
前2項之未遂犯罰之。
